行　政　法　院　判　決　　　　　　　　　　　　　　八十七年度判字第五三九號
　　原　　　告　德商．曼尼斯曼公司
　　代　表　人　福克曼．庫茲、.
　　訴訟代理人　林志剛　律師
　　　　　　　　陳和貴　律師
　　　　　　　　甲○○
　　被　　　告　經濟部中央標準局
右當事人間因發明專利申請事件，原告不服行政院中華民國八十六年九月三日台八六
訴字第三四一四八號再訴願決定，提起行政訴訟。本院判決如左︰
　　主  文
原告之訴駁回。
　　事  實
緣原告於民國八十二年十月十三日以其「電弧爐之電極支持臂」係包括由高導電性材
料所構成之具有中空截面之一種電極支持臂，並在中空截面之壁面設有冷卻水循環系
統等情，向被告申請發明專利，經被告編為第00000000號審查，不予專利。
原告修正專利說明書，申經再審查結果，仍不予專利，發給八十五年五月二十八日台
專（玖）○一○三八字第一一九○一六號專利再審查審定書。原告不服，循序提起行
政訴訟。茲摘兩造訴辯意旨於次：
原告起訴意旨及補充理由略謂：一、按本案於八十二年十月十三日申請專利時，所提
出原文（英文）說明書，及同年十二月八日第一次提出之中文說明書，其說明書內的
五「發明說明」一項，即記載有：「中間的電極支持臂（25）的長度被標明為Ｌ，此
一個長度Ｌ在中央的部分具有一個彎曲的長度  。」（英文本第７頁第９行至１０行，
中文本第６頁第８行至９行）。另說明書之附圖第１圖上，可看到圖上所標示之Ｌ長
度大於  長度。由此可見，在本案之原說明書及其附圖即揭示有Ｌ長度大於　長度（
即  小於Ｌ）的比例範圍。又，在英文原說明書之申請專利範圍第７項，及在中文原
說明書內的六「申請專利範圍」第７項，同樣原就記載有  與Ｌ長度比例在  ：Ｌ等
於１：３－４的範圍。任何人皆知  ：Ｌ等於１：３－４的範圍，乃被包含於  小於
Ｌ的概念範圍內，因此  ：Ｌ等於１：３－４的範圍並沒有逾越  小於Ｌ的概念範圍
。再由專利法第二十二條第三項及同法施行細則第十五條第一項規定，可知申請專利
範圍乃為說明書的一部分，包含於說明書內，亦即申請專利範圍所揭示者，即為說明
書之揭示。「本案之說明書內的五、「發明說明」一項，既已揭示有包含  ：Ｌ等於
１：３－４的  小於Ｌ的概念範圍，而申請專利範圍又是屬於說明書的一部分，包含
於說明書內，則縱使本案之原申請專利範圍第７項所記載的  ：Ｌ等於１：３－４之
值，未被記載於原說明書內的五、「發明說明」一項中，亦不能謂本案之原申請專利
範圍第７項有逾越原說明書揭示之範圍」，並且依據上述之說明及專利法令之規定，
亦可知本案於再審查審定前，「依專利法第四十四條第一項第三款：」「補充或修正
說明書或圖式。」之規定，而將本案原申請專利範圍第７項有記載之  ：Ｌ等於１：
３－４之值，「補充記載於原說明書之五、發明說明內，」並非無中生有，當然自「
無變更本案之實質。」原告在前已指明，本案原中文說明書內的五、「發明說明」一
項，已記載有「中間的電極支持臂（25）的長度被標明為Ｌ，此一個長度Ｌ在中央部
分具有一個彎曲的長度  。」則從此段的記載，依一般常識亦可知道Ｌ大於  ，否則
  怎麼會「只是Ｌ在中央部分之一個彎曲的長度」呢﹖可見再訴願機關等指稱本案原
說明書之較佳實施例並未記載Ｌ與  之大小一事，乃是與事實不符。至於僅由原說明
書之較佳實施例及第一圖所揭示之Ｌ大於  ，是否可選定最佳之  對Ｌ為一對三或四
之比例一事，則須瞭解原說明書之申請專利範圍第７項，本就記載有  對Ｌ之比為一
對三或四之比，「只是在原說明書之較佳實例中漏未將此較具體之比例值記載在內而
已」，而本案之說明書的補充修正，係在本案被再審查審定前所為者，依據專利法第
四十四條第一項第三款規定，原告本就有權利將此明顯漏載之比例值補記於說明書之
較佳實例中，且此項比例值乃包含於Ｌ大於  概念範圍中，亦即此項比例值的範圍僅
在  ：Ｌ等於１：３－４的極小範圍，且此種極小範圍的比例值原就記載於原申請專
利範圍第７項中，如果此比例值非為本案最佳的比例值，本案原申請專利範圍第７項
又何必記載此極小範圍的比例值來自我縮小專利保護的範圍，而不記載  小於Ｌ（Ｌ
大於  ）的大範圍，以求得廣大專利保護範圍呢﹖可見再訴願機關之上述質疑有悖一
般常識的說法，實不足取。又再訴願機關採用訴願機關的另一答辯理由，而云「本案
以申請專利範圍第７項述發明內容較佳之實施例，其內容確逾越原專利說明書揭示
之範圍，而修正後之專利說明書雖補充  對Ｌ之比值，惟並未具體記述該界定之實驗
依據，至彎曲角度α之大小，則完全未揭示，所訴修正後之申請專利範圍縮小，並非
事實乙節，完全是昧於事實，顛倒是非之說法。再訴願機關既然承認本案申請專利範
圍第７項為述本發明內容較佳之實施例，則修正後之說明書較佳實例中所補記者，
既然為該申請專利範圍第７項之  對Ｌ之比值，又何來須重複以實驗界定已被其承認
之最佳比值呢﹖至於再訴願機關所指稱α角之大小，完全未揭示一事，實與事實不符
，因在本案原申請專利範圍第７項中，本就有記載其角度為「相對於水平至度之
間的角度」。再者，原告從未訴陳修正後之申請專利範圍是縮小，而是說將  ：Ｌ等
於１：３－４補充記載於說明書實例中，實際上乃在縮小原說明書實施例中只揭示Ｌ
比  長的範圍。事實上，原申請專利範圍第７項自本案申請之日起，從未縮小亦未擴
大，只是將其間應記載為「彎曲部分」而誤記為「混合部分」予以更正而已。二、有
關本案之進步性問題，再訴願機關仍引用原處分引證之三件文獻。其中，引證一為所
謂之外國文獻；引證二及三則分別為 USP0000000及0000000。關於此三件引證文獻，
原告於附證(4)之原再訴願理由書中，曾詳述其不足採證之理由，乃再訴願機關仍另提
出下述不合理之核駁理由。茲說明該核駁理由不合理之處如下：(1)關於引證一，再訴
願決定指稱該引證一已揭示具體液體冷卻系統之中空截面高導電材料電極支持臂，其
冷卻導管之排列設計雖與本案不同，但本案在牆壁中鑽冷卻導管孔，乃一般之機械設
計所習用，為熟習此技藝人士所能輕易達成乙節，事實上，該引證一之支持臂明顯係
如其圖３、５及６中所示，乃以板加以焊接，再將冷卻導管伸入支持臂中。然而在「
本案中，則係以擠製方式，作出材料板」，板中同時形成有冷卻導管，所形成材料板
再行焊接，因此，本案「所採用之基本結構原理及操作，並不同於該引證一」，當然
更不是再訴願機關所述之「在牆壁中鑽冷卻孔」，也由於如此，本案並非引用習知技
藝作成不同之構造，當然更不是熟習此項技藝者所能輕易完成。(2)關於引證二及三，
再訴願決定稱該引證二、三揭示鑽有冷卻循環通道之電極夾持器，電極之支承則由連
接於此夾持器之支持臂所承擔，無所謂機械強度不足以支持電極之問題，本案僅係將
冷卻循環導管移至支持臂，其以冷卻為目的之技術思想與引證二、三相同乙節，須知
，該引證二、三既然如再訴願決定所稱，其所揭示者為鑽有冷卻循環通道之電極夾持
器，則其電極是被一中空之薄板所夾持，由於該板有多數中空孔，必然機械強度會不
足，絕非如再訴願決定所云無強度不足之問題。反觀本案之支持電極，乃是中空管，
管內壁另具有冷卻導管，如本案說明書附圖第２圖所示，而且，其製造程序也完全不
同，因此，再訴願決定所云將冷卻循環導管移至支持臂並不會得到本案之結果，亦即
，本案並非如再訴願決定所云僅係將冷卻循環導管移至支持臂。是以本案與引證二、
三在構造與製造程序上之技術思想並不相同。(3)有關本案之冷卻及強度效果優於引證
一、二及三乙事，可從原告所提供附證(7)之圖中看出。須知物體之散熱面愈大，其散
熱也愈快，散熱效果也愈好，乃是一種普遍皆知之常識，本案之散熱面，即為支持臂
之外周邊及內壁之總長，明顯大於引證一中只有外周邊之長，及引證二、三之只有相
對於電極之面長，如此極為明顯道理，依據一般普遍皆知之常識，就可以判斷而獲知
，難道也要實驗數據證明嗎﹖至於強度，難道本案以兩個板所構成之支持臂會較一個
板所構成者為差嗎﹖凡此皆為常識性而應知而得知的情事，實不知再訴願機關為何還
要求原告提供實驗數據予以佐證。三、關於被告答辯理由三，其不合理之處如下：如
被告於其現行之「專利審查基準」中第１－２－頁所述，" 進步性 "之消極概念在
於專利法第二十條第二項「發明係運用申請前既有之技術或知識，而為熟習該項技術
者所能輕易完成時，．．．」之規定，一般稱之為不具" 進步性 "。因此，原告則以
本案所採用之技術，來說明本案並非該項技術者之一般技術知識所能輕易完成，以證
明本案具有進步性之情形，當然極為合理，絕無被告所謂不當情形。由於本案所主張
的是一種用於電弧爐之新穎電極支持臂結構，而該項新穎之結構係以原告於起訴狀中
所稱之「製造程序」加以製造，因此很明顯地，該製造程序之提出只是要使熟習於本
技藝者可以瞭解而據以實施，並說明本案並非「運用申請前既有之技術或知識，而為
熟習該項技術者所能輕易完成」。換句話說，如果沒有這些新技術手段之採用，而採
用引證案中之技術手段，就不能形成本案之新穎結構。這是非常顯而易懂之因果關係
。被告答辯理由，一直未能針對本案之技術特徵，即，申請專利範圍中所記載者，提
出任何具體相關證據，卻一再想要模糊事實之焦點，其理由很簡單，即一、本案並非
主張製造程序之發明，當然就不必於申請專利範圍第１項中界定「製造程序」，同時
，原告當然也知道，擠製，焊接乃是已知技術，所以本案才不主張該製造程序之技術
內容，但是由於經由這些技術步驟所作出之電極支持臂結構之發明，有著與被告所引
證之資料中全然不同之結構，因此，才主張該結構。二、被告顯然有意誤導事實，本
案並非主張材料板之製造方法，當然擠製方法也並不是本案所要主張的，而本案主張
之內容為電極支持臂結構，根本無關於這些習知之材料板之製造方法技術步驟。本案
之發明並無不合專利法第二十條第二項之進步性規定，本案說明書之補充修正亦無不
符專利法第二十二條第三、四項規定之情形。請判決撤銷一再訴願決定及原處分等語
。
被告答辯意旨略謂︰一、按專利法第二十條第二項規定，發明係運用申請前既有之技
術或知識，而為熟習該項技術者所能輕易完成時，雖無第一項所列情事，仍不得申請
取得發明專利。又申請發明專利之說明書，除應載明申請專利範圍外，並應載明有關
之先前技術、發明之目的、技術內容、特點及功效，使熟習該項技術者能瞭解其內容
並可據以實施，復為同法第二十二條第三項所明定。本案「電弧爐之電極支持臂」之
特徵在於電極臂之壁內冷卻槽之設計，惟利用中空截面之高導電材料作為電極臂與中
央相架高之配置法乃為習用之技藝，且具中空及液體冷卻之電極臂亦早已揭示於被告
再審查核駁理由先行通知書之附件一所示外國文獻中，本案所請係將冷卻槽設於電極
臂之臂中，為習知該項技藝人士所能輕易達成者，申復理由書中並未指出本案非顯而
易見性之技術特徵所在，無法證實其進步性。二、如申請專利範圍第１項所述之內容
，本案之特徵應在於支持臂中導管之設計，使支持臂可得到充分冷卻但卻不致於減低
強度，惟說明書第７頁中僅對ｄ、Ｄ、ａ所代表之意義及數值做概略之說明，卻未具
體說明對ｄ：Ｄ之值及導管間距ａ值規範為 1:1.5-2.5及1-1.5D之原因及其可達成之
特殊功效。再者，於電極固持器中鑽孔以為冷卻槽之技術思想亦已見於被告再審查核
駁理由先行通知書之附件二、三中，本案僅係將其轉用至電極支持臂中，實不具進步
性。三、起訴理由稱本案「係以擠製方式，作出材料板，板中同時形成有冷卻導管，
所形成材料板再行焊接」，並稱其「製造程序」與引證案不同，然而以「擠製方式」
作出材料板乃為已知之技術，並非本案首創，說明書中未揭示其製造程序之詳細步驟
，申請專利範圍第１項中亦未具體界定此「製造程序」，顯見其並非本案之技術特徵
；原告以非本發明之技術特徵辯稱本案相較於引證案之進步性，顯有不當。四、依專
利法第二十二條第三項之規定，發明專利之說明書除應載明申請專利範圍外，並應載
明有關之先前技術、發明之目的、技術內容、特點及功效，使熟習該項技術者能瞭解
其內容並據以實施，即須於發明說明中有足夠之技術揭示以支持申請專利範圍所請，
而非以申請專利範圍所述來支持發明說明之內容。本案申請專利範圍第７項所述「
：Ｌ」及角度「α」並未見於原說明書中，修正後之第７頁第２段雖補充「  ：Ｌ」
之值，但已涉及實質變更，且α角亦未揭示於說明書中，故申請專利範圍第７項所請
仍逾越原說明書揭示之範圍；且如本案申請專利範圍第７項之述方式乃為一種對發
明內容顯示最佳（或較佳）實施例之述方式，原說明書內容未對本發明之最佳（或
較佳）實施例加以揭示，顯然違反專利法第二十二條第三項之規定。原處分為本案應
不予專利之審定並無違法，請判決駁回原告之訴等語。
　　理  由
按稱發明者，謂利用自然法則之技術思想之高度創作，為專利法第十九條所規定。同
法第二十條第二項復規定，發明係運用申請前既有之技術或知識，而為熟習該項技術
者所能輕易完成時，雖無同條第一項所列情事，仍不得申請取得發明專利。而申請發
明專利之說明書，除應載明申請專利範圍外，並應載明有關之先前技術、發明之目的
、技術內容、特點及功效，使熟習該項技術者能瞭解其內容並可據以實施。申請專利
範圍，應具體指明申請專利之標的、技術內容及特點，復為同法第二十二條第三項及
第四項所明定。本件被告以本案特徵在於電極臂壁內冷卻槽之設計，惟利用中空截面
之高導電材料作為電極臂與中央相架高之配置法乃習用之技藝，且具中空及液體冷卻
之電極臂亦已揭示於歐州第六一六一二號專利案，及其相對應之美國第000000
0號專利案（以下稱引證一），本案將冷卻槽設於電極臂之臂中，為習知該項技藝人
士所能輕易達成。本案以支持臂中導管之設計使支持臂可得到充分冷卻但卻不致於減
低強度，惟專利說明書除對ｄ、Ｄ、ａ所代表之意義做概略之說明外，並未對ｄ：Ｄ
之值及導管間距ａ值之規範有具體之說明，對於冷卻效果及強度之影響更無具體之證
明。又於電極固持器鑽孔以為冷卻槽之技術思想亦已見於美國第0000000號及
第0000000號專利案（以下稱引證二、三），本案僅係將其轉用至電極支持臂
，並不具進步性。再者，申請專利範圍第七項所述「  ： L」及角度α並未見於原專
利說明書，修正後之專利說明書第七頁第二段雖補充「  ： L」之值，但已涉及實質
變更，且α角仍未揭示於專利說明書，申請專利範圍第七項所請逾越原專利說明書揭
示之範圍，依專利法第二十條第二項、第二十二條第三項及第四項規定，遂不予專利
。原告訴稱：本案說明書五、「發明說明」一項，既已揭示有包含  ：Ｌ等於１：３
－４的  小於Ｌ的概念範圍，依專利法第四十四條第一項第三款規定，補充記載於原
說明書之五、發明說明內，並無變更本案之實質，原告只是在原說明書之較佳實例中
漏未將此較具體之比例值記載在內而已，又本案原申請專利範圍第７項中，本就有記
載其角度為「相對於水平至度之間的角度」，再原告從未訴陳修正後之申請專利
範圍是縮小，而是說將  ：Ｌ等於１：３－４補充記載於說明書實例中，實際上乃在
縮小原說明書實施例中只揭示Ｌ比  長的範圍，原申請專利範圍第７項自本案申請之
日起，從未縮小亦未擴大，只是將其間應記載為「彎曲部分」而誤記為「混合部分」
予以更正而已；有關進步性問題，本案係以擠製方式，作出材料板所採用之基本結構
原理及操作，並不同於引證一，非熟習此項技藝者所能輕易完成，引證二、三既如再
訴願決定所稱，其所揭示者為鑽有冷卻循環通道之電極夾持器，則其電極是被一中空
之薄板所夾持，由於該板有多數中空孔，必然機械強度會不足，絕非如再訴願決定所
云無強度不足之問題，而本案之支持電極，乃是中空管，管內壁另具有冷卻導管，其
製造程序也完全不同，是本案與引證二、三在構造與製造程序上之技術思想並不相同
，且本案之散熱面，即為支持臂之外周邊及內壁之總長，明顯大於引證一中只有外周
邊之長，及引證二、三之只有相對於電極之面長，凡此皆為常識性而應知而得知的情
事，實不知再訴願機關為何還要求原告提供實驗數據予以佐證；經由本案技術步驟所
作出之電極支持臂結構之發明，具有與被告所引證之資料全然不同之結構，故主張該
結構，本案之發明並無不合專利法第二十條第二項之進步性規定，本案說明書之補充
修正亦無不符專利法第二十二條第三、四項規定之情形云云。惟查本案之特徵在於電
極臂之壁內冷卻槽之設計，惟利用中空截面之高導電材料作為電極臂與中央相架高之
配置法乃習用之技術，且具中空及液體冷卻之電極臂亦早揭示於引證一，本案所請係
將冷卻槽設於電極臂之臂中，為習知該項技藝人士所能輕易達成，原告尚未具體指出
本案非顯而易見性之技術特徵，難謂已證實其進步性。再如申請專利範圍第１項所述
之內容，本案之特徵應在於支持臂中導管之設計，使支持臂可得到充分冷卻但卻不致
於減低強度，惟說明書第７頁中僅對ｄ、Ｄ、ａ所代表之意義及數值做概略之說明，
卻未具體說明對ｄ：Ｄ之值及導管間距ａ值規範為 1:1.5-2.5及1-1.5D之原因及其可
達成之特殊功效。又於電極固持器中鑽孔以為冷卻槽之技術思想亦已見於引證二、三
，本案僅將其轉用至電極支持臂中，尚難謂具進步性。次按以「擠製方式」作出材料
板乃為已知之技術，並非本案首創，本案說明書中未揭示其製造程序之詳細步驟，申
請專利範圍第１項中亦未具體界定此「製造程序」，顯見其並非本案之技術特徵；原
告以非本發明之技術特徵辯稱本案相較於引證案之進步性，難認有理。再依專利法第
二十二條第三項之規定，發明專利之說明書除應載明申請專利範圍外，並應載明有關
之先前技術、發明之目的、技術內容、特點及功效，使熟習該項技術者能瞭解其內容
並據以實施，即須於發明說明中有足夠之技術揭示以支持申請專利範圍所請，而非以
申請專利範圍所述來支持發明說明之內容。本案原說明書之較佳實施例並未具體記載
Ｌ與  之大小，而僅由第一圖所描繪之Ｌ大於  是否可選定最佳之  對Ｌ為一對３－
４，自尚存疑。申請專利範圍第七項之述為發明內容較佳之實施例，其內容確逾越
原說明書揭示之範圍，修正後之說明書雖補充  對Ｌ之比值，但並未具體記述該界定
之實驗依據，至於彎曲角度  之大小，則修正本中未予揭示。故修正後說明書中之
對Ｌ、ｄ對Ｄ、ａ及  等僅作數值之述，如僅依據經驗即可取得此等數據，則屬「
輕易完成之發明」，原告主張本案具有優於引證案之冷卻及強度之效果，其所有參數
均於最佳效能下所取得，則列示具體之實驗數據，予以佐證，自有必要，否則尚難據
以認定本案具進步性。原告主張無需實驗數據佐證，即非可採。綜上原告所訴各節均
無可採，從而原處分為本案不予專利之審定，揆諸首揭規定，洵無違誤。一再訴願決
定遞予維持，俱無不妥，原告起訴論旨，難認有理由，應予駁回。
據上論結，本件原告之訴為無理由，爰依行政訴訟法第二十六條後段，判決如主文。
中    華    民    國     八十七      年      四      月       二        日
                    行 政 法 院 第 一 庭
                                審 判 長 評  事      高  秀  真
                                         評  事      彭  鳳  至
                                         評  事      黃  合  文
                                         評  事      藍  獻  林
                                         評  事      黃  璽  君
右  正  本  證  明  與  原  本  無  異
                                         法院書記官  彭  秀  玲
中    華    民    國     八十七      年      四      月       二        日
